【裁判字號】    99,易,1327
【裁判日期】    990923
【裁判案由】    詐欺
【裁判全文】
臺灣高雄地方法院刑事判決              99年度易字第1327號
公  訴  人  臺灣高雄地方法院檢察署檢察官
被      告  丁○○
上列被告因詐欺案件，經檢察官提起公訴（99年度偵字第10377
號），本院判決如下：
    主  文
丁○○幫助犯詐欺取財罪，處有期徒刑肆月，如易科罰金，以新
臺幣壹仟元折算壹日。
    事  實
一、丁○○明知詐欺集團之不法份子經常利用他人存款帳戶、提
    款卡、密碼轉帳等方式，獲取不法利益並逃避執法人員之追
    查，且依其社會經驗，應有相當之智識程度可預見將其銀行
    帳戶提款卡及密碼等物交付予不相識之人使用，可能使該帳
    戶被詐欺集團利用作為收受詐欺犯罪所得款項使用，雖尚未
    達於欲使其發生之程度，惟仍基於縱有人以上開金融帳戶作
    為詐欺取財之犯罪工具，亦不違背其本意之幫助詐欺取財之
    未必故意，於民國98年7 月21日下午1 時15分許，將其甫於
    當日向第一商業銀行前鎮分行申辦取得之帳號00000000000
    號帳戶（下稱一銀帳戶）之提款卡及密碼，透過客運巴士「
    空軍一號」，自高雄新建國站寄送至桃園中壢站，交予真實
    姓名年籍不詳自稱「孔會計」之成年詐騙集團成員，並轉由
    所屬詐騙集團使用。嗣該詐騙集團取得丁○○前揭一銀帳戶
    之提款卡及密碼等物後，即共同基於詐欺取財之犯意聯絡，
    由該詐騙集團某成員分別為下列詐欺行為：
  (一)於98年7 月22日晚間6 時10分許，由某成員撥打電話予甲○○，佯裝網路交友相約見面，並由另名成員要求至自動櫃員
    機前依指示操作，致甲○○陷於錯誤，於98年7 月22日晚間
    9 時1 分許（起訴書誤載為10時1 分許），匯款新台幣（下
    同）10萬元至上開一銀帳戶。
  (二)於98年7 月22日晚間9 時許，由某成員撥打電話及以SKYPE
    傳送網路簡訊予乙○○，佯裝網路交友並偽稱：見面前須先
    確認身分云云，要求乙○○依指示操作自動櫃員機以確認身
    分，乙○○依指示操作出現錯誤訊息後，該成員復佯稱：操
    作錯誤造成公司主機當機，須將帳戶存款領出轉存至指定帳
    號才可恢復主機云云，致乙○○陷於錯誤，於98年7 月23日
    凌晨0 時53分許，匯款16,000元至上開一銀帳戶。嗣經乙○○及甲○○發覺受騙，報警處理循線查悉上情。
二、案經臺中縣警察局移送臺灣高雄地方法院檢察署檢察官偵查
    起訴。
    理  由
壹、證據能力部分：
    按被告以外之人於審判外之陳述，雖不符前4 條之規定，而
    經當事人於審判程序同意作為證據，法院審酌該言詞陳述或
    書面陳述作成時之情況，認為適當者，亦得為證據，刑事訴
    訟法第159 條之5 第1 項定有明文。查本案認定事實所引用
    之卷內證據資料，除原已符同法第159 條之1 至第159 條之
    4 規定、及法律另有規定等傳聞法則例外規定，而得作為證
    據外，並無證據證明係公務員違背法定程式所取得，而檢察
    官、被告丁○○於本院行準備程序時，均同意其作為本案證
    據之證據能力，且本院審酌前揭陳述作成時之情況，並無違
    法取證之瑕疵，亦認以之作為證據為適當，是本件有關被告
    以外之人於審判外之言詞或書面陳述等供述證據，依前揭法
    條意旨，自均得為證據。
貳、實體部分：
一、訊據被告矢口否認有何幫助詐欺取財犯行，辯稱：伊是看報
    紙應徵司機工作，伊向對方表示自己的信用不好，薪水不能
    轉帳到帳戶中，對方表示公司會計跟銀行很熟可以代為處理
    ，故才在98年7 月21日向第一銀行申辦帳戶，並於同日下午
    1 時15分許將該帳戶的提款卡、密碼透過「空軍一號」客運
    巴士寄給對方，並無幫助詐欺之犯意云云。經查：
  (一)本件一銀帳戶為被告所申辦，而被害人乙○○、甲○○因經
    詐欺集團以網路聊天佯稱相約見面需先確認身分之方式，致
    被害人2 人均陷於錯誤，分別於前開時間依詐欺集團指示將
    前揭金額匯入被告所交付之一銀帳戶內等情，業經證人即被
    害人乙○○、甲○○分別於警詢中證述明確（警卷一第13-1
    6 頁、警卷二第9-10頁），且有其等分別提出之ATM 匯款單
    據（警卷一第17頁、警卷二第11頁）、被告前揭第一銀行之
    開戶資料、歷史交易明細表（警卷一第18-20 頁）等在卷可
    查，又觀諸上開被告帳戶之歷史交易紀錄，可知被害人2 人
    所匯入之款項，均於匯入當日隨即遭提領一空，是被告上開
    帳戶確遭詐欺集團人員用於詐騙被害人後匯款所用，已堪認
    定。
  (二)被告雖以上開情詞置辯，惟查，被告於警詢中供稱：伊在98
    年7 月21日將帳戶資料寄給「孔會計」，當時心中還有些存
    疑，所以在98年7 月22日去提款機刷存簿發現有不明的金額
    在帳戶內流動，當時以為是對方在測試所以不疑有他，直到
    98年7 月24日對方經理沒接電話伊才察覺事態不對；信用不
    好的原因是之前積欠銀行20多萬元的信用卡費等語（警卷一
    第2-3 頁），經核與其於審理中所述：到了星期五（按即指
    98 年7月24日）伊刷簿子發現有錢進入，伊還有跟對方聯繫
    詢問測試情形如何，對方還表示沒有問題；又伊當天打電話
    到第一銀行去掛失，專員表示要星期一才可以去原開戶分行
    掛失，星期一到銀行查詢後警察就來了；沒有辦過信用卡等
    語（院卷二第39頁），可知被告除就其究竟何時始發現本件
    一銀帳戶內有不明款項進出、究竟何時發現無法聯繫對方、
    以及究竟是否係因欠繳信用卡款導致信用欠佳等情，前後所
    述均有不符之處外；且被告於審理中尚供稱：曾在新聞中聽
    過詐騙集團利用收購之人頭帳戶詐騙他人之情形等語（院卷
    二第37頁），是既於警詢中自承交付帳戶後心中本有存疑，
    又無論係在98年7 月22日或24日發現帳戶內有不明款項進出
    ，均應對於該等款項可能屬於不法犯罪所得一事有所警覺，
    卻又在明知情況有異時，經銀行專員告知無法當日處理後仍
    未即時轉以報警處理，反係選擇枯等2 日至銀行上班日始行
    處理，是其所辯，顯然與常理甚有不符，是否屬實本非無疑
    。
  (三)再被告審理中另供稱：因為伊信用不好，之前帳戶有被銀行
    扣薪水的經驗，故伊有向對方表示此情形，對方就表示他們
    公司經理與銀行人員很熟，可以幫伊查詢這些事情，會把錢
    匯進伊帳戶確認看看是否會被扣走；對方有表示伊應該沒有
    問題可以去上班等語（院卷二第38-39 頁），然單僅就此一
    說法而言，是否足以引起一般人深信不疑而逕將重要之帳戶
    資料郵寄給他人？衡諸常情，一般招募員工之公司無不力求
    員工債務關係單純，避免員工因欠債過多衍生日後不必要之
    問題，而如被告所述，被告與對方素昧平生，又已向對方明
    白表示信用不佳而帳戶內金錢可能遭扣抵，則自一般情形而
    言，對方既然已花費金錢在報紙上刊登徵才廣告，在現今社
    會工作難尋之狀況下，本有甚多選擇員工之空間，為免去日
    後之麻煩，當無必須錄取被告不可之理。是就被告之信用狀
    況而言，是否確有此等公司竟主動熱心表示可代為查詢、處
    理其信用問題而非別有用心，本已有疑，又對方在尚未與被
    告見面而當面確認是否錄取被告前，即於明知帳戶內金錢可
    能遭扣款之情形下甘願承擔將金錢匯入被告帳戶之風險，亦
    顯然與常情有違，此其一；再被告所稱對方表示「他們公司
    經理與銀行人員很熟」等語，依一般認知顯然即屬可動用內
    部關係避免銀行逕行扣款之情形，然在此前提下，對方所採
    取之作法又係「把錢匯進伊帳戶確認看看是否會被扣走」，
    若要採取此種方式，任何與銀行內部無關之人均可為之，則
    對方表示「與銀行人員很熟」又有何用處？此其二。是被告
    竟辯稱其信任對方此等說詞，亦顯然與一般常理有違。
  (四)再以金融存款帳戶攸關存戶個人財產權益之保障，非與本人
    有密切關係，一般人皆不致輕易提供他人使用，且一般人向
    金融機構開設帳戶，並無任何法令之限制，只須提出身分證
    、印章即可辦理開戶申請，此亦為眾所週知之事實，參以近
    年來利用人頭帳戶以行詐騙或恐嚇取財之事時有所聞，報章
    雜誌及新聞均多所宣導，是避免此等專屬性甚高之金融機構
    帳戶被不法行為人利用為詐財之工具，應係一般生活認知所
    易於體察之常識，則茍見他人不自己申請開立帳戶，反係蒐
    集不特定人之帳戶使用，衡情應當可預見收集之帳戶乃可能
    被利用為與財產有關之犯罪工具。查被告雖始終辯稱係因找
    工作始將帳戶資料交付對方，然經質以公司地址一事，卻又
    供稱不知（院卷二第37頁），並稱：伊有問公司地點，但是
    對方就一直轉圈圈，表示帳戶查完沒有問題就會帶伊去，到
    時就知道等語（院卷二第41頁），是顯然被告於見報紙廣告
    與對方聯繫後，除客觀上確有經對方要求寄送帳戶資料此等
    與一般應徵工作時顯然不符之狀況外，亦有相當徵兆得以知
    悉對方係閃避問題、不願告知公司真實狀況之可疑人士，詎
    被告卻仍於明知若依指示將帳戶之提款卡、密碼交付對方，
    對方即可依一般帳戶使用方式任意使用之情形下，逕將此等
    重要帳戶資料寄送予此等可疑之對象，是其得以預見對方可
    能將之作為不法使用一事，自已足堪認定。準此，被告將本
    件一銀帳戶之提款卡、密碼交付予他人，自屬有意提供自己
    帳戶供他人使用，且就他人將持該等帳戶向被害人詐取財物
    結果自已有所認識，雖無證據證明達於確欲使其發生之程度
    ，惟對此事實之發生尚不違反其本意，被告自有幫助詐欺取
    財之間接故意至明。
  (五)綜上所述，被告前揭所辯顯係臨訟卸責之詞，不足採信，其
    幫助詐欺取財犯行堪予認定，應予依法論科。
二、按刑法上之幫助犯，係對於犯罪與正犯有共同之認識，而以
    幫助之意思，對於正犯資以助力，而未參與實施犯罪之行為
    者而言。如未參與實施犯罪構成要件之行為，且係出於幫助
    之意思提供助力，即屬幫助犯，而非共同正犯。本件被告將
    所申設之一銀帳戶資料交付詐欺集團使用，雖使該集團成員
    得基於詐欺取財之犯意，向被害人2 人施以詐術，致使其等
    均陷於錯誤，分別匯款至被告提供之一銀帳戶中，而遂行其
    詐欺取財之犯行，惟被告單純提供帳戶供人使用之行為，並
    不等同於向被害人2 人施以欺罔之詐術行為，且亦無證據證
    明被告有參與詐欺取財犯行之構成要件行為，是揆諸前揭說
    明，核被告所為，係犯刑法第30條第1 項前段、第339 條第
    1 項之幫助詐欺取財罪。又被告以此單一提供銀行帳戶資料
    之幫助行為供犯罪集團為詐欺取財款項匯入之用，並使被害
    人2 人均陷於錯誤，匯入款項至被告之上開銀行帳戶中，使
    被害人2 人均受有損害，係以一行為同時觸犯數幫助詐欺取
    財罪，侵害不同被害人之財產法益，為同種想像競合犯，應
    依刑法第55條規定，論以一幫助詐欺取財罪處斷。被告基於
    幫助之犯意而為詐欺構成要件以外之行為，為幫助犯，酌依
    刑法第30條第2 項規定減輕其刑。爰審酌被告將帳戶資料提
    供他人詐欺取財使用，紊亂社會正常交易秩序，並使檢警難
    以追查緝捕，被害人難以追償，助長詐欺歪風，且被告犯罪
    後，始終否認犯行，於犯罪後態度部分無從為其有利之考量
    ，並慮及被害人2 人合計損失高達116,000 元，金額非低等
    一切情狀，量處如主文所示之刑，並參酌前開犯罪情節，諭
    知如主文所示之易科罰金折算標準。
據上論斷，應依刑事訴訟法第299 條第1 項前段，刑法第339 條
第1 項、第30條第1 項前段、第2 項、第55條、第41條第1 項前
段，刑法施行法第1 條之1 ，判決如主文。
本案經檢察官丙○○到庭執行職務。
中    華    民    國    99    年    9     月    23    日
            刑事第九庭  審判長  法  官  鄭詠仁
                                法  官  王碧瑩
                                法  官  黃沛文
以上正本證明與原本無異。
如不服本判決應於收受送達後10日內向本院提出上訴書狀，並應
敘述具體理由；如未敘述上訴理由者，應於上訴期間屆滿後20日
內向本院補提理由書（均須按他造當事人之人數附繕本）「切勿
逕送上級法院」。
中    華    民    國    99    年    9     月    23    日
                                書記官  葉彥伶
附錄本判決論罪法條：
中華民國刑法第30條
（幫助犯及其處罰）
幫助他人實行犯罪行為者，為幫助犯。雖他人不知幫助之情者，
亦同。
幫助犯之處罰，得按正犯之刑減輕之。
中華民國刑法第339條
（普通詐欺罪）
意圖為自己或第三人不法之所有，以詐術使人將本人或第三人之
物交付者，處5 年以下有期徒刑、拘役或科或併科1 千元以下罰
金。
以前項方法得財產上不法之利益或使第三人得之者，亦同。
前二項之未遂犯罰之。

司法院資訊處製作；財團法人民間司法改革基金會備份。
